臺灣基隆地方法院民事判決
110年度訴字第13號
原      告  台新國際商業銀行股份有限公司

法定代理人  尚瑞強  
訴訟代理人  陳意婷  


被      告  張明忠  

            張明山  

            張鳳珠  

被代位人    張明星  

上列當事人間請求代位分割遺產事件，本院於民國110年4月22日
言詞辯論終結，判決如下：
    主  文
被告張明忠、張明山、張鳳珠應與被代位人張明星就被繼承人張
林美智所遺如附表一所示之遺產，辦理繼承登記。
被繼承人張林美智所遺如附表一所示之遺產，應按附表二所示應
繼分比例分割為分別共有。
訴訟費用由兩造依附表二所示比例負擔。 
    事實及理由
一、被告張鳳珠經合法通知，未於言詞辯論期日到場，核無民事
    訴訟法第386條各款所列情形，爰依同法第385條第1項前段
    之規定，准原告之聲請，由其一造辯論而為判決。
二、原告起訴主張：
    原告係被代位人即受告知人張明星(下逕稱張明星)之債權人
    ，張明星積欠原告現金卡及信用卡債務，前經原告聲請本院
    以107年度司執字第11438號強制執行事件對其強制執行而未
    獲清償，迄至民國109年10月7日止，尚欠本息新臺幣(下同)
    347,964元。又張明星之被繼承人張林美智(下逕稱張林美智
    )於108年7月11日死亡後遺有如附表一所示之遺產(下稱系爭
    遺產)，由其子女即法定繼承人張明星及被告張明忠、張明
    山、張鳳珠共同繼承，其等均未拋棄繼承，應繼分比例各如
    附表二所示，而張明星除繼承所得之系爭遺產應繼分外，別
    無其他財產，惟因張明星怠於辦理繼承登記及行使分割共有
    物之權利，致系爭遺產現仍登記為張林美智所有，有礙原告
    對張明星財產之強制執行，為此爰依民法第242條、第1164
    條之規定，代位張明星請求就系爭遺產為全體繼承人辦理繼
    承登記，併請求將系爭遺產按張明星及被告等之應繼分比例
    分割為分別共有。並聲明：(一)請准原告代位張明星就如附
    表一所示之遺產，為全體繼承人辦理繼承登記。(二)被告等
    與張明星就被繼承人張林美智所遺如附表一所示之遺產，請
    准依附表二所示比例分割為分別共有。
三、被告張明忠、張明山於本院均同意原告代位分割系爭遺產之
    請求；被告張鳳珠則經合法通知未到庭，亦未提出書狀為任
    何聲明或陳述。
四、經查，原告主張上開事實，業據其提出本院民事執行處107
    年7月28日基院華107司執清字第11438號債權憑證、臺灣臺
    北地方法院臺北簡易庭108年度北簡字第1551號民事判決暨
    確定證明書、系爭遺產第二類謄本暨異動索引、家事事件公
    告查詢結果、張林美智之繼承系統表、自出生至死亡之全戶
    戶籍謄本、張明星及被告等之戶籍謄本等件影本為證，並有
    系爭遺產土地建物登記查詢資料、張林美智之遺產稅申報書
    、財政部北區國稅局遺產稅免稅證明書等附卷可稽，且為被
    告張明忠、張明山所不爭執，而被告張鳳珠經合法通知未到
    庭爭執，亦未提出書狀為何聲明或陳述以供本院審酌，自堪
    信原告上開主張為真實。
五、按繼承人得隨時請求分割遺產，但法律另有規定或契約另有
    訂定者，不在此限；繼承人有數人時，在分割遺產前，各繼
    承人對於遺產全部為公同共有；公同共有物之分割，除法律
    另有規定外，準用關於共有物分割之規定；各共有人，除法
    令另有規定外，得隨時請求分割共有物，但因物之使用目的
    不能分割或契約訂有不分割之期限者，不在此限，民法第11
    64條、第1151條、第830條第2項、第823條第1項分別有明文
    。次按債務人怠於行使其權利時，債權人因保全債權，得以
    自己之名義，行使其權利，民法第242條前段亦有明文。又
    債權人行使前開代位權，須以有保全債權之必要為前提，即
    債權人如不代位行使債務人之權利，其債權即有不能受完全
    滿足清償之虞時，債權人始有保全其債權之必要，而得行使
    代位權；倘債之標的與債務人之資力有關者，如金錢之債，
    其債務人應就債務之履行負無限責任，債務人茍有資力，債
    權即可獲得清償，若債務人陷於無資力或資力不足，債權之
    經濟上價值即行減損，故代位權之行使應以債務人陷於無資
    力或資力不足為要件。若債務人未陷於無資力或資力不足者
    ，即無行使代位權以保全債權之必要(最高法院88年度台上
    字第694號、94年度台上字第301號判決意旨參照)。準此，
    債權人之債權倘有不能受完全滿足清償之虞，即有保全債權
    之必要，且所謂「保全」，乃指保全債務人所有之責任財產
    ，以確保債務人得以清償債務而言。本件被代位人張明星積
    欠原告債務未清償，而張明星除因繼承而與被告等公同共有
    之系爭遺產外，別無其他財產等情，既如前述，足見張明星
    之責任財產已無法確保原告之上開債權，原告自有保全債權
    之必要；被告等復未爭執系爭遺產有不能分割情形或有不分
    割之約定，則系爭遺產迄未辦理分割，足認張明星有怠於對
    被告等行使遺產分割請求權之情事，致其無從按應繼分比例
    取得系爭遺產以清償積欠原告之債務，是原告依民法第242
    條規定，代位行使張明星對其他繼承人即被告等請求分割遺
    產之權利，即無不合。
六、再按因繼承、強制執行、徵收、法院之判決或其他非因法律
    行為，於登記前已取得不動產物權者，應經登記，始得處分
    其物權，民法第759條定有明文。而分割共有物既對於物之
    權利有所變動，即屬處分行為之一種，凡因繼承於登記前已
    取得不動產物權者，其取得雖受法律之保護，不以其未經繼
    承登記而否認其權利，但繼承人如欲分割其因繼承而取得公
    同共有之遺產，因屬於處分行為，依民法第759條規定，自
    非先經繼承登記，不得為之(最高法院68年8月21日68年度第
    13次民事庭庭推總決議㈡參照)。另按將公同共有物之公同共
    有權利，變更為分別共有，其共有之性質已有變更，屬於處
    分行為之一種，故除依土地登記規則第120條第1項規定得由
    公同共有人全體同意，逕為分別共有登記外，依民法第759
    條之規定，非經辦理公同共有之繼承登記不得為之(最高法
    院91年度台上字第1754號判決意旨參照)。查原告之債務人
    張明星與被告等就被繼承人張林美智所遺之系爭遺產，迄未
    辦理繼承登記，亦如前述，揆諸前揭規定，依法尚不得為物
    權之處分，是原告請求其債務人即被代位人張明星與被告等
    應就系爭遺產辦理繼承登記，以利分割，洵屬正當，應予准
    許。
七、第按遺產繼承人，除配偶外，依左列順序定之：一、直系血
    親卑親屬，二、父母，三、兄弟姊妹，四、祖父母；前條所
    定第一順序之繼承人，以親等近者為先；同一順序之繼承人
    有數人時，按人數平均繼承；民法第1138條第1款、第1139
    條、第1141條前段亦規定甚明。查被代位人張明星及被告等
    均為張林美智之子女，而張林美智之配偶即訴外人張振財已
    於繼承開始前之86年6月26日死亡等事實，有前揭繼承系統
    表、戶籍謄本在卷可憑，揆諸前揭規定，張明星及被告等就
    系爭遺產之應繼分比例為如附表二所示，自堪認定。又訴求
    分割共有物之目的，在消滅共有關係，至於分割之方法，則
    由法院依職權定之，不受當事人聲明之拘束(最高法院68年
    台上字第3247號判例意旨參照)。另法院選擇遺產分割之方
    法，應具體斟酌公平原則、各繼承人之利害關係、遺產之性
    質及價格、利用價值、經濟效用、經濟原則及使用現狀、各
    繼承人之意願等相關因素，以為妥適之判決。又公同共有遺
    產分割自由之原則下，民法第1164條規定，繼承人得隨時請
    求分割遺產，該條所稱之「得隨時請求分割」，依同法第82
    9條及第830條第1項規定觀之，自應解為包含請求終止公同
    共有關係在內，俾繼承人之公同共有關係歸於消滅而成為分
    別共有，始不致與同法第829條所定之旨趣相左，庶不失繼
    承人得隨時請求分割遺產之立法本旨，將遺產之公同共有關
    係終止改為分別共有關係，性質上屬分割遺產方法之一(最
    高法院93年度台上字第2609號、82年度台上字第748號判決
    意旨參照)。查原告主張系爭遺產應按張明星及被告等之應
    繼分比例分割為分別共有，而被告等並未對原告之主張表示
    意見，復未提出不同之分割方案，本院斟酌共有人之關係及
    利益、共有物之性質及經濟效用等情事，認系爭遺產按全體
    繼承人之應繼分比例分割為分別共有，更能使各共有人得就
    其應有部分自由處分、設定負擔，對全體共有人無不公平或
    不利益之處，是原告主張之前開分割方法，核屬適當。
八、綜上所述，原告本於民法第242條、第1164條等規定，請求
    其債務人即被代位人張明星與被告張明忠、張明山、張鳳珠
    應就系爭遺產辦理繼承登記，併請求將系爭遺產按張明星及
    被告等如附表二所示各4分之1之應繼分比例分割為分別共有
    ，為有理由，應予准許。
九、末按因分割共有物或其他性質上類似之事件涉訟，由敗訴當
    事人負擔訴訟費用顯失公平者，法院得酌量情形，命勝訴之
    當事人負擔其一部，民事訴訟法第80條之1定有明文。本件
    原告之訴雖有理由，惟遺產分割意在消滅共有人間之公同共
    有關係，使各共有人單獨取得各自分得部分之使用權能，足
    認兩造均因系爭遺產分割而蒙其利，故關於訴訟費用之負擔
    ，應依應繼分比例分擔之，方不致失衡，爰諭知兩造訴訟費
    用負擔之比例如主文第3項所示。
十、據上論結，原告之訴為有理由，依民事訴訟法第385條第1項
    前段、第80條之1，判決如主文。
中　　華　　民　　國　　110 　年　　5 　　月　　 6　　日
                  民事庭法　官　姚貴美　　　　　
以上正本係照原本作成。
對於本件判決如有不服，應於收受送達後20日內向本院提出上訴
書狀，敘述上訴之理由，上訴於臺灣高等法院，並按他造當事人
之人數附具繕本。如委任律師提起上訴者，應一併繳納上訴審裁
判費。 
中　　華　　民　　國　　110 　年　　5 　　月　　 6　　日
                        書記官　湯惠芳
附表一：被繼承人張林美智所遺遺產
編  號  種   類  　　　　　　       遺  產  明  細   權利範圍  １  土地  基隆市○○區○○段000地號(面積：80㎡)          8分之2  ２ 建物 基隆市○○區○○段000○號（門牌號碼基隆市○○區○○街000○0號；面積：64.75㎡)           全部 
附表二：被代位人張明星與被告等之應繼分比例及兩造應負擔訴
        訟費用比例
  繼 承 人   應繼分比例    張明忠     4分之1    張明山     4分之1    張鳳珠     4分之1 張明星應繼分比例及原告應負擔訴訟費用比例     4分之1